臺灣高等法院高雄分院刑事裁定　　　　 96年度交抗字第255號
抗　 告　 人　交通部公路總局高雄區監理所
即原處分機關
法定代理人　　乙○○
異議人即　　　甲○○
受處分人
上列抗告人因受處分人違反道路交通管理處罰條例聲明異議案件
，不服臺灣高雄地方法院中華民國96年10月17日裁定（96年度交
聲字第937 號），提起抗告，本院裁定如下：
    主  文
抗告駁回。
    理  由
一、抗告意旨略以：
（一）道路交通管理處罰條例第35條第1 項第1 款「酒精濃度超
      過規定標準。」行為者，同條第1 項「處新台幣一萬五千
      元以上六萬元以下罰鍰，並當場移置保管該汽車及吊扣其
      駕駛執照一年」，法有明文規定，而道路交通管理處罰條
      例第68條新修正條文，並無免除之規定，自應依法執行，
      況領有聯結車、大客車、大貨車或小型車駕駛執照，得駕
      駛輕型機器腳踏車，既非法所不許，自得憑以駕駛，亦為
      道路交通安全規則第61條所明定，故前述酒駕違規吊扣其
      所持有之汽車駕駛執照，應無不合。另檢附交通部95年5
      月8 日交路字第950030639 號函、交通部94年9 月15日交
      路字第0940051432號函說明二: 「查有關已領汽、機車駕
      駛執照之駕駛人，其駕車有違反道路交通管理處罰條例第
      35條之行為者，當依該條例規定，處以罰鍰及吊扣 (吊銷
      )駕 駛執照之處分、、、」及交通部89年8 月30日交路八
      十九字第008861號函供參。
（二）酒駕吊扣駕駛執照處分之目的並非僅為處罰違反道路交通
      管理事件之行為人而已，尚有以暫時禁止行為人於道路上
      駕駛，以免造成用路人重大傷亡，倘汽車駕駛執照所有人
      因酒駕機車違反道路交通管理處罰條例第35條規定，由於
      其無機車駕照而得以免於吊扣處分，顯有違公平原則，亦
      無法達到酒駕違規之立法目的。
（三）故本件依規定填製之高監營裁字第N00000000 號裁決書裁
      處異議人甲○○君吊扣其職業聯結車駕駛執照（被處分人
      僅持有職業聯結車駕駛執照)12 個月之處分，應無不合，
      為加強道路交通管理，維護交通秩序，確保交通安全，謹
      請鈞院撤銷原裁定，維持原裁決云云。
二、原裁定意旨以：
（一）原處分機關以：異議人即受處分人甲○○於民國96年5 月
      19日20時40分許，飲酒後其呼氣酒精濃度超出每公升0.55
      毫克之規定標準以上（其當時之呼氣酒精濃度為每公升
      0.75毫克），仍騎乘車牌號碼YDZ-493 號重型機車行駛（
      所犯公共危險部分，業經臺灣高雄地方法院以96年度交簡
      字第3162號判刑確定），經警舉發違反道路交通管理處罰
      條例第35條第1 項第1 款，而填製舉發違反道路管理事件
      通知單，並將異議人移送交通部公路總局高雄區監理所，
      而裁決吊扣異議人之駕駛執照12月，惟因異議人僅有聯結
      車駕照，若遭吊扣將影響全家生計，為此依法聲明異議等
      語。
（二）按汽車駕駛人，駕駛汽車經測試檢定有酒精濃度超過規定
      標準之情形者，處15,000元以上60,000元以下罰鍰，並當
      場移置保管其車輛及吊扣其駕駛執照1 年，道路交通管理
      處罰條例第35條第1 項第1 款定有明文。而所謂酒精濃度
      超過規定之標準者，依道路交通安全規則第114 條第2 款
      之規定，係指汽車駕駛人飲用酒類或其他類似物後其吐氣
      所含酒精濃度超過每公升0.25毫克或血液中酒精濃度超過
      0.05% 以上者。次按，汽車駕駛人，因違反本條例及道路
      交通安全規則之規定，受吊銷駕駛執照處分時，吊銷其持
      有各級車類之駕駛執照，道路交通管理處罰條例第68條定
      有明文。此規定係於94年12月14日修正公布，並於95年3
      月1 日施行，而修正前之道路交通管理處罰條例第68條則
      係規定「汽車駕駛人，因違反本條例及道路交通安全規則
      之規定，受吊扣或吊銷駕駛執照處分時，吊扣或吊銷其持
      有各級車類之駕駛執照」，觀其修法意旨，係以「原條文
      將違規駕駛人所持有之各級車類駕駛執照一併吊扣或吊銷
      ，失之過酷，影響人民工作及生活甚鉅」為由，而刪除吊
      扣駕駛人駕駛執照時，應吊扣駕駛人持有各級車類駕駛執
      照之規定，是依現行道路交通管理處罰條例，已無得吊扣
      駕駛人所持有他級駕駛執照之依據存在，從而，於為吊扣
      駕駛人駕駛執照之處分時，自僅得吊扣駕駛人違規時所駕
      駛該級車類之駕駛執照，以限制其繼續駕駛該級車類行駛
      道路之權利，若駕駛人並無該級車類之駕駛執照，或雖曾
      持有該級車類之駕駛執照，然該駕駛執照業經吊銷、吊扣
      ，即無從再執行吊扣該級車類駕駛執照之處分，而僅係應
      否依道路交通管理處罰條例第21條第1 項或同條例第22條
      第1 項規定處罰駕駛人之問題。
（三）經查：
（1）本件異議人於前揭時、地因酒後騎乘重型機車違規，而有
     違反道路交通管理處罰條例第35條第1 項第1 款之行為，
     業據異議人坦承不諱（見聲明異議狀），並有本院96年度
     交簡字第3162號裁判書及前揭裁決書各1 份在卷足稽，是
     此部分事實應堪認定。
（2）異議人於本件違規行為時，其原有之重型機車駕駛執照業
     於94年9 月2 日遭監理單位逕行註銷在案，而僅有職業聯
     結車駕駛執照，原處分機關所指應吊扣異議人之駕駛執照
     ，係指異議人之職業聯結車駕駛執照等事實，有移送書及
     公路監理電子閘門證號查詢汽車、機車駕駛人資料各1 份
     在卷足憑。揆諸前揭說明，異議人既係駕駛重型機車違反
     道路交通管理處罰條例第35條第1 項第1 款之規定，依法
     即僅能吊扣其重型機車駕駛執照12個月，並無得吊扣異議
     人持有他級駕駛執照之依據，原處分機關以異議人有上開
     違規行為，逕行裁處吊扣異議人之職業聯結車駕駛執照，
     已難謂係適法之處分；又上開處置方式，雖可能產生無照
     駕駛之駕駛人，反而較有照駕駛之駕駛人，得受有無需受
     吊扣駕駛執照處罰利益之疑慮，然行政行為，採取之方法
     所造成之損害不得與欲達成目的之利益顯失均衡，為行政
     程序法第7 條第3 款所明定，若於上開情形下吊扣駕駛人
     各級車類之駕駛執照，雖可達成完全杜絕駕駛人繼續酒醉
     駕車之目的，惟亦同時造成剝奪駕駛人駕駛各級車類車輛
     之結果，甚而使職業駕駛人之生計遭受影響，此所造成之
     損害，與欲達成目的之利益顯失均衡，且與前揭道路交通
     管理處罰條例第68條之修法意旨亦不相符合，自有未當。
     至移送書雖援引交通部95年5 月8 日交路字第0950030639
     號函、94年9 月15日交路字第0940051433號函、89年8 月
     30日交路字89字第008861號函釋，認為領有駕駛執照之駕
     駛人，於無照駕駛不同級之車輛違反道路交通管理處罰條
     例第35條時，仍可吊扣其所持有之其他駕駛執照。惟按法
     官依據法律獨立審判，為憲法第80條所明定，且依司法院
     大法官會議釋字第137 號、第216 號解釋意旨，各機關依
     其職掌就有關法規為釋示之行政命令，法官於審判案件時
     ，固可予以引用，但仍得依據法律，表示適當之不同見解
     ，並不受其拘束。而道路交通管理處罰條例第68條規定業
     經修正，且行政行為採取之方法所造成之損害不得與欲達
     成目的之利益顯失均衡，均已如前所述，準此，交通部前
     開函文於此自不宜再予援用。
（3）綜上，原處分機關未考量道路交通管理處罰條例第68條規
     定業已修正，竟仍吊扣異議人聯結車駕駛執照，即有違誤
     本件異議為有理由，原處分關於裁處吊扣異議人聯結車駕
     駛執照部分，應予以撤銷等語。
四、本院查：
（一）按汽車駕駛人飲用酒類後其吐氣所含酒精濃度超過每公升
      0.25毫克以上者，不得駕車，道路交通安全規則第114 條
      第2 款定有明文。汽車駕駛人，駕駛汽車經測試檢定有酒
      精濃度超過規定標準者，處新臺幣1 萬5 千元以上6 萬元
      以下罰鍰，並當場移置保管該汽車及吊扣其駕駛執照1 年
      ，道路交通管理處罰條例第35條第1 項第1 款亦有明文。
      又道路交通管理處罰條例第68條之條文內容，經立法院於
      94年11月23 日 修正通過，總統於94年12月14日以華總一
      義字第09400199321 號令修正公布，嗣由行政院於95年2
      月27日以行政院院臺交字第0950082898號令發布定自95年
      3 月1 日施行，由原條文：「汽車駕駛人，因違反本條例
      及道路交通安全規則之規定，受吊扣或吊銷駕駛執照處分
      時，吊扣或吊銷其持有各級車類之駕駛執照」，修正為：
      「汽車駕駛人，因違反本條例及道路交通安全規則之規定
      ，受吊銷駕駛執照處分時，吊銷其持有各級車類之駕駛執
      照」，修正後之新法已將「吊扣」之連坐規定排除在外，
      本件受處分人行為時該條文已修正公布施行，自應適用修
      正後道路交通管理處罰條例第68條之規定，合先敘明。
（二）本件受處分人甲○○於96年5 月19日20時40分許，酒後駕
      駛車牌號碼ＹＤＺ-068號機車，行經高雄縣梓官鄉○○路
      與展寶路口時，經警攔查，測得酒後吐氣所含酒精濃度達
      每公升0.75毫克等情，業據受處分人自承在卷，並有舉發
      違反道路交通管理事件通知單各1 紙在卷可憑（見原審卷
      第17頁），職是，受處分人酒後吐氣所含酒精濃度既已超
      過每公升0.25毫克之標準，則受處分人違反道路交通管理
      處罰條例第35條第1 項第1 款規定之事實已甚明確，應堪
      認定。
（三）又受處分人係駕駛機車，並非駕駛聯結車違規，又受處分
      人因原有之重型機車駕駛執照業已於94年9 月2 日遭監理
      單位逕行註銷在案，而僅有職業聯結車駕駛執照之事實，
      此有移送書及公路監理電子閘門證號查詢汽車、機車駕駛
      人資料各1 份在卷可按（原審卷第18、19頁），而裁處吊
      扣受處分人駕駛執照（裁決書未載明種類）之處分，於裁
      決書中記載舉發違反法條為交通管理處罰條例第35條第1
      項第1 款，而並未敘明裁處吊扣（汽車）駕駛執照此部分
      處分之依據，此有交通部公路總局高雄區○○○○○道路
      交通管理事件裁決書（原審卷第15頁）。惟依上開業已修
      正施行之道路交通管理處罰條例第68條規定之提案修正理
      由係「原條文將違法或違規駕駛人所持有各級車類之駕駛
      執照一併吊扣，失之過酷，影響人民工作及生活過鉅」等
      語（參見立法院公報第94卷第70期第136 頁至第138 頁之
      院會紀錄暨修正道路交通管理處罰條例第68條之立法理由
      ），顯見依修正後道路交通管理處罰條例第68條之規定，
      汽車駕駛人因違反道路交通管理處罰條例及道路交通安全
      規則之規定，受「吊扣」駕駛執照處分時，僅能「吊扣」
      違規當時所駕駛車輛之駕駛執照，不能再「吊扣」其持有
      各級車類之駕駛執照，已甚顯明。
（四）抗告人於本件違反道路交通管理事件不服裁決聲明異議案
      件移送書及抗告意旨，以上開情詞，並引用交通部95 年5
      月8 日交路字第0950030639號函、94年9 月15日交路字第
      094005 1433 號函、89年8 月30日交路89字第008861號函
      解釋，而為本件吊扣受處分人汽車駕照之依據。惟按法官
      依據法律獨立審判，為憲法第80條所明定，且依司法院大
      法官會議釋字第137 號、216 號解釋意旨，各機關依其職
      掌就有關法規為釋示之行政命令，法官於審判案件時，固
      可予以引用，但仍得依據法律，表示適當之不同見解，並
      不受其拘束。抗告人所引上開交通部函釋，固認為領有駕
      駛執照之駕駛人，於無照駕駛不同級之車輛違反道路交通
      管理處罰條例第35條，應處以罰鍰及吊扣駕駛執照時，仍
      可吊扣其所持有之其他駕駛執照云云。惟此與本院認定之
      法律意見不同，是上開函釋意見為本院所不採，併予敘明
      。
（五）再者，行政行為，採取之方法所造成之損害不得與欲達成
      目的之利益顯失均衡，行政程序法第7 條第3 款定有明文
      及行政罰法第18條規定意旨可資參照，故受處分人若無重
      型機車之駕駛執照可供吊扣時，吊扣其聯結車駕駛執照以
      代之，雖可達成限制受處分人繼續駕駛重型機車行駛之目
      的，惟亦同時造成限制受處分人繼續工作上所必須具備之
      聯結車駕駛執照之結果，其所造成之損害已與欲達成目的
      之不但利益顯失均衡，且亦已違反比例原則。況依前開所
      述修正後即本件行為時之道路交通管理處罰條例第68條，
      既已將「吊扣各級車類」之規定予以刪除，抗告人自不能
      逕行處分吊扣受處分人其他車種之駕駛執照。抗告人因受
      處分人駕駛重型機車而有上開違規行為，因受處分人並無
      重型機車駕駛執照因而逕行吊扣其汽車駕駛執照，顯已逾
      越修正後道路交通管理處罰條例第68條之規範意涵及範圍
      。
五、原審因而認抗告人依道路交通管理處罰條例第35條第1 項第
    1 款之規定，裁處吊扣受處分人汽車駕駛執照12個月部分，
    尚有不當，因而將原處分關於吊扣汽車駕駛執照12個月部分
    撤銷（另原審裁定主文第2 項雖記載「上開撤銷部分不罰」
    等語，惟因該部分之裁處業經原審裁定撤銷而不存在，而受
    處分人上開違規行為又並非不罰，另原審裁定理由亦未認定
    受處分人之該部分行為應不罰，故該項記載顯有錯誤而應係
    贅載，並此敘明），本院經核並無違誤。抗告人以前開情詞
    ，指摘原裁定不當，為無理由，應予駁回。另受處分人既未
    領有重型機車駕駛執照而駕駛重型機車，則受處分人是否另
    有違反道路交通管理處罰條例第22條第1 項第4 款所定越級
    駕駛之交通違規情事，此部分應由抗告人查明後，另為適法
    之處分，併此敘明。
六、據上論結，應依道路交通案件處理辦法第26條，刑事訴訟法
    第412 條，裁定如主文。
中　　華　　民　　國　　96　　年　　12　　月　　4　　日
                  刑事第八庭    審判長法  官 翁慶珍
                                      法  官 范惠瑩
                                      法  官 李政庭
以上正本證明與原本無異。
不得再抗告。
中　　華　　民　　國　　96　　年　　12　　月　　4　　日
　　　　　　　　　　　　　　　　　　　書記官 吳福連
